【裁判字號】    88,國,10
【裁判日期】    890125
【裁判案由】    國家損害賠償
【裁判全文】
臺灣桃園地方法院民事判決  八十八年度國字第十號
    原      告  甲○○
                乙○○○
    右  二  人
    訴訟代理人  林大華律師
                邱國旺律師
    被      告  交通部公路
    法定代理人  吳志奇
    訴訟代理人  鄭勵堅律師?
    複  代理人  郭家琪
右當事人間國家損害賠償事件，本院判決如左：
    主    文
原告之訴及假執行之聲請均駁回。
訴訟費用由原告甲○○負擔百分之五十一，由原告乙○○○負擔百分之四十九。
    事    實
甲、原告方面：
    一、聲明：
        (一)被告應給付原告甲○○新台幣（下同）三百零七萬六千五百零一元，及自
          起訴狀繕本送達之翌日起至清償日止，按年利率百分之五計算之利息。
        (二)被告應給付原告乙○○○二百九十三萬八千七百六十七元，及自起訴狀繕
          本送達之翌日起至清償日止，按年利率百分之五計算之利息。
        (三)原告願供擔保請准宣告假執行。
    二、陳述：
        (一)原告夫婦之女兒陳麗秀於民國八十六年三月二十四日晚上六時四十分許，
          騎乘車號ＳＬＰ－六二二之機車，沿桃園縣縣道第七十三號道路由埔心往
          龍潭方向行駛，途經平鎮市鎮九六號左前方一五○公尺處，因
          被告管理之道路留有巨大坑洞未修補鋪平，又未設置警告標誌，致陳麗秀
          騎乘機車突遇該坑洞而陷落坑洞跌倒，滑入對向車道遭由黃勝宦所駕駛之
          車號ＣＯ－三二六七小自客車碰撞致車毀人亡，上揭事實業經台灣高等法
          院八十七年度交上易字第四一九號過失致死刑事判決，詳細調查確認：「
          現場被害人所行車道確有一不小之坑洞在車道靠右位置」，由以上各節堪
          以認定被害人陳麗秀所騎乘之上開車號ＳＬＰ－六二二號機車突遇坑洞，
          操作不良，滑入對向被告行駛之車道，致與被告駕駛之前揭車號ＣＯ－三
          二六七自用小客車碰撞，肇生本件車禍」，此有八十七年度交上易字第四
          一九號過失致死刑事確定判決（原證二）及現場照片（原證三）為憑，足
          證被告於其所管理之路段路面留有坑洞，未能即時修補，又未設置警告標
          誌，足以影響行車之安全，已不具備通常應有之狀態及功能，即係公有公
          共設施管理之欠缺，本件因被告對於所管理之公有公共設施道路留有坑洞
          未能修補填平，致陳麗秀之生命、身體、財產法益遭受侵害，而原告已先
          向被告請求賠償，經被告拒絕，協議不成立，原告自得依法請求本件賠償
          （原證四）。
        (二)再按「公有公共設施因管理有欠缺，致人民生命、身體或財產受損害者，
          國家應負損害賠償責任。」，「國家損害賠償，除依本法規定外，適用民
          法規定。」，此國家賠償法第三條第一項及第五條定有明文，又「不法侵
          害他人致死者，對於支出殯葬費之人，亦應負損害賠償責任。被害人對於
          第三人負有法定扶養義務者，加害人對於該第三人亦應負損害賠償責任。
          」、「不法侵害他人致死者，被害人之父母雖非財產上之損害，亦得請求
          賠償相當之金額。」，此民法第一百九十二條、第一百九十四條定有明文
          ，爰依法請求被告賠償原告甲○○三百零七萬六千五百零一元，依法請求
          被告賠償原告乙○○○二百九十三萬八千七百六十七元，其計算方法詳列
          如後：
          1.原告甲○○之部分：
            殯葬費部分：
              原告甲○○就女兒陳麗秀之死亡支出殯葬費用，總計花費三十五萬九
              千九百七十五元（原證五）。
            扶養費部分：
              直系血親間互負扶養義務（民法第一千一百十四條），陳麗秀係原告
              陳善夫之扶養義務人，陳麗秀死亡時，原告甲○○為四十八歲，其餘
              命為二十七年餘，則原告甲○○本可受陳麗秀扶養至少二十七年，依
              現行財政部規定扶養親屬寬減額為每人每年七萬元，再依霍夫曼係數
              扣除中間利息，則原告甲○○可請求70000×17.0000000=   0000000
              （元）。
            慰撫金部分：
              原告夫妻養育女兒陳麗秀，自幼聰明伶俐，受完中等教育，雲英未嫁
              ，同居共處，行將滿二十歲成年之際（民國六十六年十月二日生），
              且為國眾電腦股份有限公司之員工，每月薪資二萬三千餘元，遽遭車
              禍死亡，白髮送黑髮，悲痛逾恆，請求給付慰撫金一百五十萬元。
          2.原告乙○○○之部分：
            扶養費部分：
              直系血親間互負扶養義務（民法第一千一百十四條），陳麗秀係原告
              乙○○○之扶養義務人，陳麗秀死亡時，原告乙○○○為四十四歲，
              其餘命為三十五年餘，則原告乙○○○本可受陳麗秀扶養至少三十五
              年餘，依現行財政部規定扶養親屬寬減額為每人每年七萬元，再依霍
              夫曼係數扣除中間利息，則原告乙○○○可請求：70000×20.0000
              0000=0000000（元）
            慰撫金部分：
              原告乙○○○請求給付慰撫金一百五十萬元。
          綜上合計：原告甲○○請求賠償金額總計為三百零七萬六千五百零一元，
          原告乙○○○請求賠償金額總計為二百九十三萬八千七百六十七元。
        (三)對被告抗辯之陳述：
          1.本件肇事現場位於桃七十三線龍潭—埔心路段，被害人陳麗秀騎乘機車
            因陷落坑洞滑倒後，滑入對向車道，遭來車撞擊死亡，現場確有一不小
            坑洞，此就原告於案發次日八十六年三月二十五日所拍攝現場照片上之
            定著物（原證六），及原告於八十八年九月六日就該定著物所拍攝之近
            距離照片（原證七）二者加以觀察比對，照片上埔心往龍潭方向馬路轉
            彎處有三個黃色遵行方向之標誌，且該馬路轉彎處附近路邊有一搭建物
            之牆上有「三元二手貨」「×經許可請勿進入」「內有惡犬」之字樣，
            及一其上有「請大家勿丟廢棄物」白底紅字之告示版，與原告於八十六
            年四月十八日所拍攝之坑洞照片上景物均相符（原證八），核與桃園縣
            警察局平鎮分局所提供之現場照片上被害人所騎乘機車行進方向照片之
            景物完全一致（原證九），足證原告所拍攝之留有坑洞之道路確係本件
            肇事現場，自不因平鎮分局警員處理車禍現場，未注意該坑洞，而未予
            拍攝入照片內並載明事故調查表，即謂該坑洞不存在。
          2.本件「有一個小坑洞，在機車的車道」業經承辦本案之警員涂文耀於八
            十六年九月八日刑事訊問筆錄記載（原證十），並經台灣高等法院八十
            七年度交上易字第四一九號判決「現場被害人所行車道確有一不小之坑
            洞在車道靠右位置」，詳加調查確定在案（參原證二），且據本件事故
            發生時在場之目擊證人王文正，於八十八年四月十九日國家賠償第一次
            協議時到場說明當時狀況：「那邊路的中間偏一邊有一塊凹陷，接近一
            個車道的二分之一，前面那台車壓到他女兒，我是尾隨那一部車，因天
            比較黑，我是從龍潭往埔心方向，凹洞是在下坡那邊方向埔心往龍潭，
            這個坑洞在車禍位置的上面，距離超過一個車位」（原證十一），證人
            王文正所述與照片上坑洞之位置亦均相符。
          3.本件被害人之死亡結果與該路面坑洞之設施管理欠缺間，具有相當因果
            關係：
            本件肇事現場之路段係龍潭埔心間之重要道路，該道路僅為二線道路
              ，路面狹小，每日砂石車、貨車、大客車等車輛往來頻仍，每有車輛
              經過時，機車可行駛之路面空間實屬有限，此可履勘現場得證，再據
              證人王文正證實現場之坑洞約佔道路二分之一且主要位於機車道上，
              益證本件車禍事故確係因被告未能即時將路面坑洞修補鋪平，又未設
              置任何警告標誌，管理之欠缺所致。
            本件因被告疏於管理而於狹小路面之機車必經路面，留有巨大坑洞，
              被害人騎乘機車行經該坑洞路面時，因天色已黑，該坑洞附近又未設
              置警告標誌，致被害人突遇坑洞躲避不及跌倒而滑入對面車道，且事
              發當時正值下班時間，使原本已多之車流量更為增加，依客觀之觀察
              ，在此一狀況下，狹窄機車道之中央留有巨大坑洞，且未做任何警告
              標誌之情況下，一般人突遇該坑洞均可能因閃避不及而跌倒，若突然
              滑倒，通常情形即非常可能為來往車輛所撞擊致受傷或死亡。是故本
              件被害人之死亡結果與該路面坑洞之設施管理欠缺間，實具有相當因
              果關係。被告主張本件車禍之發生，係被害人操作機車不良，滑入對
              向車道致死，而主張被害人與有過失顯無理由，蓋被害人之機車操作
              不良係因車行中突然陷落該坑洞所致，此操作不良乃物理上必然反應
              ，一般人於相同之情狀下均屬無以避免，被害人並無過失可言。
            本件車禍事故之現場，除路面已經舖設、拓寬，坑洞填平外，其餘景
              物依舊，為明瞭本件車禍現場道路狀況，鈞院亦得定期履勘現場，以
              明事實真相。
    三、證據：
        原證一：被告八十八年六月二十二日（八八）一工法賠字第八八六六一一七
                號函影本一件。
        原證二：台灣高等法院八十七年度交上易字第四一九號判決書一件。
        原證三：現場照片十二張。
        原證四：七十三年度台上字第三九三八號判例。
        原證五：福祿壽禮儀公司收據影本二件。
        原證六：八十六年三月二十五日現場照片三張。
        原證七：路邊搭建物及告示牌照片三張。
        原證八：八十六年四月十八日坑洞照片一張。
        原證九：桃園縣警察局平鎮分局所攝照片影本一件。
        原證十：八十六年九月八日刑事訊問筆錄影本一件。
        原證十一：八十八年四月十九日協議紀錄影本一件。
        原證十二：車損估價單影本二件、餘命表影本、戶籍謄本各一件。
乙、被告方面：
    一、聲明：
        (一)如主文所示。
        (二)如受不利判決，被告願供擔保請准宣告免為假執行。
    二、陳述：
        (一)原告引用台灣高等法院八十七年度交上易字第四一九刑事判決：「現場被
          害人所行車道確有一不小之坑洞在車道靠右位置」等語，主張被告就公有
          公共設施之管理有欠缺而請求被告賠償，惟查依據桃園縣警察局平鎮分局
          於八十六年三月二十五日驗屍當天所拍攝之現場照片（被證一），路面並
          無明顯之坑洞，高等法院所引據之照片無法判定攝自何處，然與分局所攝
          照片兩相對照，絕非攝自本案肇事現場。次查該分局所製之道路交通事故
          調查被告表（被證二），亦未記載路面有坑洞。且依據事故當日對肇事者
          黃勝宦及現場證人賴宏財、王文正所作之筆錄（被證三）觀之，亦無證人
          指稱當時路面有坑洞。復查公路局中壢工務段之申挖資料，車禍現場於八
          十六年一月至四月並無挖路之紀錄。本件原告所舉現場照片是否為肇事現
          場實有疑點，實難作為認定公有公共設施確有疏失之證據。
        (二)再依桃園地方法院檢察署八十八年度相字第四二二號相驗卷宗所載，此資
          料係最接近車禍之時間，警方、現場目擊者、家屬、檢察官，所有均係最
          接近車禍發生之時點所為之調查，則原告甲○○於警訊筆錄未提及車禍如
          何發生，當時撞及系爭機車之小客車駕駛人黃勝宦則向警方稱：「發現一
          部機車由埔心往龍潭方向，至地點發現該部機車剎車後滑過我行車車道」
          ，未指出有坑洞，此筆錄之時間係八十六年三月二十四日晚上八時十分，
          距車禍發生之時間不到二小時，另現場目擊證人賴宏財亦於當晚八時許稱
          ：「我當時看見機車從埔心方向往龍潭行駛，於行駛中剎車失控，人車倒
          地」此亦可證明並無坑洞，又證人王文正亦稱：「聽到前方有聲音，發現
          前方車子向右滑行，誤以為該車發生故障」，其未目睹事故如何發生。警
          方接著繪製現場圖並拍照，此現場圖肇事經過係記載：「騎機車突然剎車
          ，車輛失控，連人傾滑至對向車道」，亦未描述道路有坑洞，並因坑洞而
          肇事。隔日檢察官相驗，製作筆錄時，原告稱：「對方可能是要超車，將
          我女兒拉了十幾公尺」，亦未稱有坑洞或並因坑洞而肇事。警方所指之最
          接近車禍時間之照片亦未見有坑洞，此從相驗卷可知，警方所拍攝之照片
          非常清晰，且警方與雙方並無恩怨，係公正立場，又有檢察官監督，車禍
          發生時被告亦不知情，警方所拍之照片顯示並無坑洞應係事實，此足見原
          告之照片所指之日期應係不實，又依台灣桃園地方法院檢察署八十六年偵
          字第九九一四號偵查卷內所附照片，亦未見有坑洞。
        (三)復依台灣桃園地方法院八十六年交易字第四六二號刑事卷宗所附之台灣省
          桃園縣區車輛行車事故鑑定委員會所鑑定之結果，亦認定係被害人駕駛輕
          機車自行操控失當侵入對向來車道為肇事原因，所有相關當事人在鑑定委
          員會前均未提及路面有坑洞，八十八年五月十七日下午二時三十分，當事
          人會同警方至事故現場履勘，當時承辦偵查員吳建成稱現場照片 (相驗卷
          所附) 確係於八十六年三月二十五日驗屍當天所照，所拍相片上並無坑洞
          ，偵查員於案發時必趕至現場處理調查，其所為之陳述應足採信（被證四
          ）。另於第一次國家賠償事件協議紀錄（被證五）雖記載證人王文正稱系
          爭道路有坑洞，唯究竟何時有坑洞，其並未陳明，且其亦稱不清楚車禍發
          生之原因，又其稱坑洞接近一個車道的二分之一，其陳述並不足以證明車
          禍與坑洞有關。又警員涂文耀稱道路中央有直徑十五公分圓型缺蓋，距機
          車滑道前約一公尺，此究竟多大，在何位置，與車禍有無關係，亦不能證
          明，此均不能採為對原告有利之證據。
        (四)另縱認當時路面不平，惟該設施之欠缺與事故之發生有無相當因果關係，
          尚有疑義，參照最高法院四十八年台上字第四八一號判例：「損害賠償之
          債，以有損害之發生及有責任原因之事實，並二者之間，有相當因果關係
          為成立要件。故原告所主張損害賠償之債，如不合於此項成立要件者，即
          難謂有損害賠償請求權存在。」，故本件車禍事故之發生與路面狀況是否
          有因果關係，原告應舉證證明之。綜上，本件肇事路段是否確有坑洞，縱
          有坑洞，事故之發生與坑洞是否有因果關係，均未臻明確。本案重點在於
          事故發生當時之路況，而非事後拍得之狀況，再者，事故發生那一剎那，
          被害人如何發生失控之情形，應屬原告應舉證之重點，惟庭上迭次調查，
          均未見原告舉證。而原告所提出為證之照片非事故發生當時之照片，台灣
          高等法院審理時原告所提出之照片亦非事故發生時之照片，蓋以照相機之
          日期可以人為調整而觀，極有可能原告所提出之照片日期有經過變更。
        (五)又按損害之發生或擴大，被害人與有過失者，法院得減輕賠償金額，或免
          除之，民法第二百十七條第一項有明定。本件台灣高等法院八十七年度交
          上易字第四一九號判決中記載：「被害人陳麗秀所騎乘上開車號ＳＬＰ－
          六二二號機車突遇坑洞，操作不良，滑入對向被告行駛之車道」，準此，
          本件車禍之發生，係因被害人陳麗秀操作機車不良，滑入對向車道致死，
          故陳麗秀亦與有過失，縱使鈞院認定被告有責，被告自得主張與有過失之
          抗辯。
        (六)又對於損害賠償金額部分，慰撫金之部分，原告之主張實屬過高，再縱使
          車禍之原因與坑洞有關，被害人亦與有過失，蓋其疏未注意事前狀況，以
          致肇事，因之原告之主張亦應受與有過失之影響，而依法按其過失比例減
          少之。
    三、證據：
        被證一：事故當日平鎮分局所攝現場照片影本三張。
        被證二：道路交通事故調查報告表影本一件。
        被證三：事故當日肇事嫌疑者黃勝宦及現場證人賴宏財、王文正之警訊筆錄
                影本各一件。
        被證四：八十八年五月十七日現場會勘紀錄影本一件。
        被證五：八十八年四月十九日協議紀錄影本一件。
        另聲請將本件訴訟告知上銓營造股份有限公司，並聲請訊問該公司員工吳欽
        德及中壢工務段段長廖吳章，且援用其二人證言。
丙、本院依職權調閱台灣高等法院八十七年度交上易字第四一九號刑事案件全卷。
    理  由
一、原告主張：原告夫婦之女兒陳麗秀於八十六年三月二十四日晚上六時四十分許，
    騎乘車號ＳＬＰ－六二二之機車，沿桃園縣縣道第七十三號道路由埔心往龍潭方
    向行駛，途經平鎮市鎮九六號左前方一五○公尺處，因被告管理之道
    路留有巨大坑洞未修補鋪平，又未設置警告標誌，致陳麗秀騎乘機車突遇該坑洞
    陷落而跌倒，並再滑入對向車道遭由黃勝宦所駕駛之車號ＣＯ－三二六七自用小
    客車碰撞致死，被告就此公有公共設施之管理有欠缺致陳麗秀死亡，原告自得依
    國家賠償法第三條第一項、第五條及民法第一百九十二條、第一百九十四條之規
    定，請求被告就殯葬費、扶養費及慰撫金各項計賠償原告甲○○三百零七萬六千
    五百零一元，賠償原告乙○○○二百九十三萬八千七百六十七元及法定遲延利息
    如訴之聲明等語。被告則以：事發當時現場路面並無原告所指之坑洞，縱認當時
    路面不平，惟與本件事故之發生並無相當因果關係，而原告就當時路面有其所指
    之坑洞，及坑洞或路面不平與本件事故之發生有相當因果關係均未能舉證證明，
    又原告對於損害賠償金額慰撫金之部分主張亦屬過高，縱使車禍之原因與坑洞有
    關，被害人亦與有疏未注意事前狀況之過失以致肇事，被告得主張按其過失比例
    減少賠償金額等語資為抗辯。
二、本件原告主張其二人之女兒陳麗秀於八十六年三月二十四日晚上六時四十分許，
    騎乘車號ＳＬＰ－六二二之機車，沿桃園縣縣道第七十三號道路由埔心往龍潭方
    向行駛，途經平鎮市鎮九六號左前方一五○公尺處，因滑入對向車道
    遭由黃勝宦所駕駛之車號ＣＯ－三二六七自用小客車碰撞致死，而黃勝宦所涉過
    失致死案件業經本院以八十六年度交易字第四六二號案件判處無罪，再經台灣高
    等法院以八十七年度交上易字第四一九號案件判決駁回檢察官之上訴確定之事實
    ，業據原告提出台灣高等法院八十七年度交上易字第四一九號判決書一件為證，
    並經本院依職權調閱該刑事案件全卷核閱屬實，被告對此亦不爭執，原告此部分
    之主張堪信為真正。
三、原告再主張：本件事故之發生係因被告管理之道路留有巨大坑洞未修補鋪平，又
    未設置警告標誌，致陳麗秀騎乘機車突遇該坑洞而陷落跌倒，再滑入對向車道遭
    由黃勝宦所駕駛之自用小客車碰撞而死亡，即係被告就公有公共設施管理有欠缺
    ，原告自得依國家賠償法第三條第一項、第五條及民法侵權行為之規定請求賠償
    等語，並提出台灣高等法院前開刑事判決、現場照片十二張、八十六年三月二十
    五日現場照片三張、路邊搭建物及告示牌照片三張、八十六年四月十八日坑洞照
    片一張、桃園縣警察局平鎮分局所攝照片影本、八十六年九月八日刑案訊問筆錄
    影本、八十八年四月十九日協議紀錄影本各一件為證。此為被告所否認，並抗辯
    ：事發當時現場路面並無原告所指之坑洞，縱認當時路面不平，惟該設施之欠缺
    與本件事故之發生並無相當因果關係等語，且提出事故當日平鎮分局所攝現場照
    片影本三張、道路交通事故調查被告表影本、事故當日肇事嫌疑者黃勝宦及現場
    證人賴宏財、王文正之警訊筆錄影本各一件為證。經查：
    (一)雖據證人即於事故發生時期負責向被告承攬有關事故路段修補養護工程之上銓
      營造股份有限公司員工吳欽德庭到證稱；該公司隨時派人巡視路面，隨時保持
      路面之平整，事故發生當時該處並無坑洞等語（見本院八十八年十二月一日、
      八十九年一月十一日言詞辯論筆錄），另據證人即任職於被告，為中壢工務段
      段長之廖吳章亦到庭並於本件國賠事件先前協調會議中證稱表示：事故路面經
      該單位三次勘查現場（勘查日期不詳）均未發現有原告所指之坑洞等情（見本
      院八十八年八月二十四日言詞辯論筆錄及八十八年四月十九日、六月二日協議
      紀錄），然其等所述應未較事故發生時員警攝自現場之照片為客觀正確。依本
      院所調取八十七年度交上易字第四一九號肇事嫌疑者黃勝宦所涉過失致死罪案
      件全卷，查於該案相驗卷內所附由處理事故員警攝自現場之照片（同本件被告
      於八十八年八月二十四日所提被證一）可知：涵蓋陳麗秀倒地位置、機車位置
      及黃勝宦車停位置，及前後數公尺範圍內並無告所指直徑面積已近一車道寬度
      約三分之一至二分之一之系爭坑洞，僅於陳麗秀車行方向之車道內有些許龜裂
      不平情形，而該現場照片係員警於事故翌日即八十六年三月二十五日驗屍當日
      所攝，此業經桃園縣警察局平鎮分局刑事組偵查員吳建成於八十八年五月十七
      日協調會中說明無訛（見被證四八十八年五月十七日現場會勘紀錄）。另據事
      故發生當時據報至現場處理之平鎮分局平鎮派出所警員涂文耀於前開刑事案件
      審理時雖證稱：「事故現場附近有一個小坑洞在機車之車道」（見該案八十六
      年九月八日訊問筆錄），其於八十八年四月十九日國賠事件協議會議時並陳稱
      ：「伊到現場時只有看到滑行的前方，煞車點前面，馬路的中央有一個圓型周
      圍直徑十五到二十公分的鐵蓋，它不是平的，和地面有幾公分高低落差」等語
      ，然員警涂文耀所指之鐵蓋係固定式或活動式，或是否事故發生自車輛上所掉
      落之零件均無法得知，而不論其所指事故發生現場附近係有一個小坑洞或直徑
      十五到二十公分之鐵蓋，均與原告所指直徑已達一車道寬約三分之一近二分之
      一之系爭坑洞有別，是尚無法依此證明原告所主張為真。
    (二)再查依台灣高等法院前開八十七年度交上易字第四一九號刑事判決第三頁最後
      一行始至第四頁第四行即理由欄第二項(一)之後雖提及：「參酌警繪現場圖上被
      告車後剎車痕筆直靠近其所行車道右側路肩，現場被害人所行車道確有一不小
      之坑洞在車道靠右位置，有照片乙幀在卷」等情，進而認定事故發生係「被害
      人陳麗秀所騎乘之機車突遇坑洞，操作不良，滑入對向黃勝宦行駛之車道，致
      與黃勝宦所駕駛之自用小客車碰撞，肇生本件車禍」。然依前開相驗卷所附之
      現場照片及警製道路交通事故調查報告表、交通事故現場測繪紀錄表並無繪製
      或標明有原告所指之坑洞，依該刑事案件告訴人即本件原告於八十六年度偵字
      第九九一四號案件所提照片中雖有坑洞存在（見偵查卷第七頁之後），然該未
      標明拍攝日期之照片係何時所攝並無法得知，僅知係本件原告於八十六年七月
      十八日提出刑事告訴前，是應探究者係本件原告於當時所提，供台灣高等法院
      引為判決依據之照片，或本件訴訟中所提引為證據之照片，是否得以證明事故
      發生當時現場確存有系爭坑洞。查原告於前開刑事案件中及本件訴訟中所提之
      照片並非全為一致，而依原告所提標示為八十六年三月二十五日所攝之照片（
      見原證三第四張）並未有其所之坑洞（該照片上現場仍保留有員警於事故發生
      後所噴之白色記號），是原告所標示為八十六年四月十八日所攝於事故發生點
      陳麗秀行進方向前方路段有原告所指之坑應係形成於事故之後。原告雖稱八十
      六年三月二十五日係因拍攝角度關係而未能看出有系爭坑洞，然再由八十六年
      四月十八日所存有之坑洞以陳麗秀行進方向而言，係先有龜裂路面才有系爭坑
      洞，且該坑洞凹陷所擠壓出之瀝青已覆蓋部分路邊白實線（見原證三第一、二
      張照片），此與原告所提另一八十六年三月二十五日所攝照片僅有龜裂路面（
      見原證三第四張即同原證六第三張）且依其所坑洞位置以陳麗秀行進方向係先
      為坑洞位置始為龜裂路面，路邊白實線亦未有覆蓋情形，二者並不相符。再據
      原告於台灣高等法院審理前開刑事案件時陳稱該處彎道距事故發生地點約五、
      六公尺（見高院刑事卷第五十三頁反面告訴人所提告訴理由補充狀第(三)(3)點第
      七行），而原告稱該坑洞目前已填平，且路面已鋪設，拓寬致無法再為實地測
      量，然據原告所提前開八十六年四十八日照片觀之，系爭坑洞距彎道處已有相
      當一段距離，亦無證據證明即使扣除被害人陳麗秀機車滑行之距離，該坑洞位
      置即為致使陳麗秀滑行跌倒之原因。
    (三)另查，除事發當時警繪現場圖未標明有系爭坑洞已如前述外，經檢察官以涉有
      過失致死罪嫌起訴之黃勝宦於刑事答辯狀中亦僅提及路面有不平，但對現場存
      有頗大坑洞此有利於己之事實卻於一、二審中均未曾提出僅審酌，現場目擊證
      人賴宏財及王文正於警訊及本院事庭八十六年八月二十五日及九月八日審理傳
      訊陳述事發當時情形時，亦均未提及事故發生當時有系爭坑洞或坑洞係造成事
      故之可能原因供刑事庭審酌。雖王文正於八十八年四月十九日兩造協調會中陳
      稱：「那邊路的中間偏一邊有一塊凹陷，接近一個車道的二分之一．．．，這
      坑洞在車禍位置的上面，距離超過一個車位，我不清楚發生之原因」等語（見
      原證十一）然其為何時隔近二年始為如此陳述已有疑義，又其有無慮及或比較
      前開員警所攝與原告所攝照片之不同即為此陳述，是其所言尚難採信。再查依
      台灣省桃園縣區車輛行車事故鑑定委員會八十六年十二月二十二日八六桃鑑字
      第八六一一五八號鑑定意見書所示鑑定意見係：「陳麗秀駕駛輕機車自行操控
      失當侵入對向來車道」為肇事原因，另經台灣省車輛行車事故覆議鑑定委員會
      八十七年五月十三日交覆字第八七０一三四號函所示鑑定意見：「陳麗秀駕駛
      輕機車行經彎道自行失控滑倒侵入來車道為肇事原因，黃勝宦無肇事因素」（
      見本院刑事卷第四十三、六十四頁），亦均未提及事故現場有原告所指之坑洞
      。況即使警繪現場圖，鑑定單位，目擊證人所言，甚且包括告訴人即本件原告
      及黃勝宦在內之當事人，於刑事案件警偵審過程中乃因當時調查重點為黃勝宦
      涉及刑事過失致死責任，而對事故現場有無系爭坑洞疏未調查或提及，然依員
      警於事發翌日所攝之前開現場照片所示及前開所述，事發當時現場並無系爭坑
      洞應可認定。
    (四)被告復抗辯：縱認當時路面不平或有坑洞，亦與本件事故之發生無相當因果關
      係乙節，按「所謂相當因果關係，係指依經驗法則，綜合行為當時所存在之一
      切事實，為客觀之事後審查，認為在一般情形下，有此環境，有此行為之同一
      條件，均可發生同一之結果者，則該條件即為發生結果之相當條件，行為與結
      果即有相當之因果關係。反之，若在一般情形下，有此同一條件存在，而依客
      觀之審查，認為不必皆發生此結果者，則該條件與結果不相當，不過為偶然之
      事而已，其行為與結果間即無相當因果關係」，此見最高法院七十六年度台上
      字第一九二號判例意旨可知，而於損害賠償之債，以損害之發生及有責任原因
      之事實二者間有相當因果關係為成立要件。本件原告對黃勝宦提起前開刑事告
      訴時，係主張事故發生乃因黃勝宦超越雙黃線駛入被害人陳麗秀所行駛之車道
      致二車相撞，另據現場目擊證人賴宏財於警訊時則陳稱：「伊當時看機車於行
      駛中煞車失控，人車倒地，滑過雙黃線一公尺多處」（見被證三），則陳麗秀
      行駛前方之車前狀況為何，其係為閃避路面不平狀況路面障礙物，或係因機車
      於坡度路行駛時操作不良或煞車系統出現問題等等並無法得知，事故後就機車
      之煞車性能是否失靈亦未為勘驗鑑定而難以判斷，是原告就事故之發生與當時
      路面不平或路面有坑洞間存有相當因果關係乙節並未能舉證。
四、綜上所述，被告抗辯原告就事發現場有其所指之坑洞，及路面狀況與事故發生間
    有相當因果關係未能舉證證明，故被告毋須賠償原告損害等語洵堪採信，從而原
    告依據國家賠償法及民法侵權行為之規定請求被告給付殯葬費、扶養費、慰撫金
    及法定遲延利息即屬無據，應予駁回。又原告之訴既經駁回，其假執行之聲請已
    失所附麗，應併駁回。
五、本件事證巳臻明確，兩造其餘攻擊防禦方法及主張陳述核對判決結果並無影響，
    爰不一一論述，附此敘明。
六、據上論結，本件原告之訴為無理由，依民事訴訟法第七十八條、第八十五條第一
    項但書判決如主文。
中      華      民      國    八十九    年      一      月    二十五    日
                                        臺灣桃園地方法院民事第一庭
~B法      官  郭琇玲
右為正本係照原本作成
如對本判決上訴須於判決送達後廿日內向本院提出上訴狀
中      華      民      國    八十九    年      一      月    二十八    日
~B書  記  官  張淑美


司法院資訊處製作；財團法人民間司法改革基金會備份。
